【裁判字號】    95,判,1339
【裁判日期】    950824
【裁判案由】    營利事業所得稅
【裁判全文】
最  高  行  政  法  院  判  決
                                     95年度判字第01339號
上  訴  人  得雅有限公司
代  表  人  甲○○
被 上訴 人  財政部高雄市國稅局
代  表  人  邱政茂
上列當事人間因營利事業所得稅事件，上訴人對於中華民國93年
1月30日高雄高等行政法院92年度訴字第632號判決，提起上訴。
本院判決如下：
    主  文
上訴駁回。
上訴審訴訟費用由上訴人負擔。
    理  由
一、本件上訴人86年度營利事業所得稅結算申報，漏報銷貨收入
    新臺幣（下同）15,251,387元及銷貨成本13,726,249元，致
    漏報所得額1,525,138元。被上訴人按所漏稅額381,284元，
    處0.8倍之罰鍰305,000元（計至百元止）及進貨未依規定取
    具憑證，按查得金額13,726,249元，處5%罰鍰686,312元，
    合計罰鍰991,312元。上訴人不服，循序提起行政訴訟。
二、上訴人起訴主張：本件加計漏報所得額後之全部應納稅額僅
    1,007,329元，而本件暫繳稅額1,255,273元及扣繳稅額5,57
    8元之合計數，顯已大於全部應納稅額，參照營業稅計算漏
    稅額時可減除留抵稅額及本院91年度判字第280號判決意旨
    ，本件已無漏稅額，不應處漏稅罰。又被上訴人以本件未取
    具進項憑證13,726,249元，並推定漏銷15,251,387元，已受
    高雄市稅捐稽徵處核處營業稅法第51條漏開發票之罰鍰計76
    2,569元，依司法院釋字第503號解釋意旨，同時涉及稅捐稽
    徵法第44條規定者，應擇一從重處罰，不應再另行處罰。為
    此訴請判決撤銷訴願決定及原處分。
三、被上訴人則以：查本件漏稅額381,284元係全部應納稅額1,0
    07,329元，減除申報部分應納稅額626,045元後之金額，揆
    諸營利事業所得稅查核準則（下稱查核準則）第112條規定
    ，尚無不合。上訴人援引之本院91年度判字第280號判決，
    僅對該個案有拘束力，尚無拘束本件之效力。且參酌財政部
    87年11月4日台財稅第871972990號函釋意旨，原處分按所漏
    稅額381,284元處0.8倍之漏稅罰罰鍰305,000元，尚無不合
    。另因進貨未依規定取具憑證，證諸財政部於90年9月20日
    台財稅字第0900455746號函釋，原處分按經查明認定金額
    13,726,249元處以5%之罰鍰686,312元，於加計漏稅罰後，
    亦無未洽等語，資為抗辯。
四、原審斟酌全辯論意旨及調查證據結果，以：按「納稅義務人
    已依本法規定辦理結算申報，但對依本法規定應申報課稅之
    所得額有漏報或短報情事者，處以所漏稅額兩倍以下之罰鍰
    。」「營利事業依法規定應給與他人憑證而未給與，應自他
    人取得憑證而未取得，或應保存憑證而未保存者，應就其未
    給與憑證、未取得憑證或未保存憑證，經查明認定之總額，
    處5%罰鍰。」分別為所得稅法第110條第1項、稅捐稽徵法第
    44條所明定。次按「營利事業除符合第69條規定者外，應於
    每年7月1日起1個月內，按其上年度結算申報營利事業所得
    稅應納稅額之二分之一為暫繳稅額，自行向庫繳納，並依規
    定格式，填具暫繳稅額申報書，檢附暫繳稅款繳款收據，一
    併申報該管稽徵機關。」「納稅義務人應於每年2月20日起
    至3月底止，填具結算申報書，向該管稽徵機關，申報其上
    一年度內構成綜合所得總額或營利事業收入總額之項目及數
    額，以及有關減免、扣除之事實，並應依其全年應納稅額減
    除暫繳稅額、尚未抵繳之扣繳稅額及可扣抵稅額，計算其應
    納之結算稅額，於申報前自行繳納。．．．」行為時所得稅
    法第67條、第71條第1項前段分別定有明文。再按就源扣繳
    與暫繳為現時徵繳制之兩大支柱，在理論上就源扣繳係以綜
    合所得稅為對象，暫繳則以營利事業所得稅為對象，所得大
    部分已被扣繳者，原則上即不再辦理暫繳，故兩者原則上是
    併行而非兼用。是以，扣繳或暫繳之稅款與留抵（溢付）稅
    額，其發生之原因並不相同，其抵繳應納稅額及退稅之方式
    亦不一致。而扣繳或暫繳稅款之目的在使政府儘速獲得稅收
    ，便利國庫資金調度，掌握課稅資料，減輕納稅義務人一次
    負擔鉅額稅款之壓力，且依上開法律規定，其抵繳營利事業
    所得稅之方式，係先算出其全年應納稅額，再減除暫繳稅額
    、尚未抵繳之扣繳稅額及可扣抵稅額，計算其應納之結算稅
    額，故納稅義務人有漏報營利事業所得稅時，計算其漏稅額
    之多寡，應視納稅義務人已申報之應納稅額之數額而定，而
    與暫繳稅款無關，暫繳稅款之金額祇會影響應納之結算稅額
    。又財政部89年10月19日台財稅第0000000000號函固規定：
    「營業稅法施行細則第52條第2項第1款規定，營業稅法第51
    條第1款至第4款及第6款，以經主管稽徵機關依查得之資料
    ，核定應補徵之應納稅額為漏稅額。上開漏稅額之計算，參
    酌本部79年12月7日台財稅第790410750號函及85年2月7日台
    財稅第851894251號函規定，應扣減營業人自違章行為發生
    日起至查獲日（調查基準日）止經稽徵機關核定之各期累積
    留抵稅額之最低金額為漏稅額。」然按「營業人短漏報銷售
    額，仍應依營業稅法施行細則第52條第2項第1款規定，以核
    定之銷售額，依規定稅率計算之稅額為漏稅額，依法處罰。
    」亦經財政部87年4月10日台財稅第871938148號函釋在案。
    而營業人短漏報銷售額，基於稅制設計、租稅公平原則以及
    其與虛報進項稅額之差異等理由，尚不宜按其短漏報之銷售
    額乘以規定稅率，再減除累積留抵稅額之方式，計算漏稅額
    ，仍應依營業稅法施行細則第52條第2項第1款規定，以核定
    之銷售額，依規定稅率計算之稅額為漏稅額。故營業稅在計
    算漏稅額時得否扣除留抵稅額亦有其範圍，亦即在虛報進項
    稅額時所致之逃漏營業稅，始得扣除留抵稅額作為其所漏稅
    額。反觀，本件上訴人86年營利所得稅結算申報，因漏報銷
    貨收入及成本，致漏報所得額，其漏報所得額之原因與其暫
    繳之稅款間，並無關聯，且暫繳稅款與留抵稅額之性質亦有
    所不同。另按「漏報或短報所得額之申報案件，應先就申報
    部分進行查帳，以求得『申報部分查帳核定之所得額』，並
    依下列公式計算漏稅額：申報查定所得額×稅率－累進差額
    ＝申報部分應納稅額。（申報查定所得額＋匿報所得）×稅
    率－累進差額＝全部應納稅額。全部應納稅額－申報部分應
    納稅額－短漏報所得額之已扣繳稅款＝漏稅額。」為查核準
    則第112條所規定。查上訴人86年度因銀行存款利息所得，
    經扣繳稅款合計5,578元，此有各類所得扣繳憑單影本附原
    處分卷可稽。而上開利息所得額部分已經上訴人申報，則依
    上開查核準則規定計算漏稅額之公式，該部分（包含已扣繳
    稅款部分）於計算申報部分應納稅額時，已經計算在內，並
    於計算漏稅額時已經扣除，亦為兩造所不爭執，是上訴人主
    張計算本件營利事業所得稅漏稅額時，應再扣除上開已申報
    之扣繳稅款5,578元云云，將造成重復扣除上開扣繳稅款之
    情形，於法自有未合。至於本院91年度判字第280號判決認
    在特殊情形下，申報部分之應納稅額小於該部分之已扣繳稅
    款時，扣繳稅款大於應納稅額部分，既已先被扣繳，入於國
    庫中，足供納稅義務人抵充應納稅額之用，無逃漏可言，上
    開查核準則之規定，在此特殊情形下，應不予適用。惟本件
    已申報應納稅額為626,045元，大於已扣繳稅款5,578元，核
    與上開判決案例之情形並不相同，自難援引上開判決之法律
    見解，為上訴人有利之認定。末按營業人有進貨未依規定取
    得憑證，之後銷貨未依規定給與憑證及短漏報銷售額而逃漏
    營業稅之行為者，因銷貨未依規定給與憑證，通常致生短漏
    報銷售額而逃漏營業稅之結果，二者雖各有稅捐稽徵法第44
    條及行為時營業稅法第51條第3款之處罰規定，祇從一重依
    行為時營業稅法第51條第3款之規定處罰已足達成行政上之
    目的，勿庸二者並罰（本院84年9月13日庭長評事聯席會議
    決議）。至於進貨未依規定取得憑證部分，則應依稅捐稽徵
    法第44條規定，併予處罰。此為本院從來之法律上見解。蓋
    因：（一）進貨未依規定取得憑證，與銷貨未依規定給與憑
    證及短漏報銷售額而逃漏營業稅之行為，其態樣不一，各有
    稅捐稽徵法第44條及行為時營業稅法第51條第3款之處罰規
    定，其處罰要件不同，乃不同行為各自符合處罰之要件，成
    立數違法行為。併予處罰，不生違反一事不二罰原則之問題
    ，亦無司法院釋字第503號解釋所稱同一行為同時符合行為
    罰及漏稅之處罰要件，除處罰之性質與種類不同，必須併合
    處罰，以達行政目的者外，不得重複處罰之適用。（二）營
    業人進貨取得憑證，得以其進項稅額，自當月份銷項稅額中
    扣減後，為當月份應納營業稅額；其進貨而未依規定取得憑
    證者，無從以其進項稅額作為減項，於其當月份應納營業稅
    額反而為多。是以營業人進貨而未依規定取得憑證，除取得
    不實憑證致以該不實憑證虛報進項稅額，生逃漏稅之結果，
    應從一重依行為時營業稅法第51條第5款處罰（參見本院84
    年9月13日庭長評事聯席會議決議）者外，單純之進貨未依
    規定取得憑證，尚無當然致生短漏報銷售額而逃漏營業稅之
    結果，二者無行為之關聯性，為實質上二違法行為，應併合
    處罰之，亦無司法院釋字第503號解釋所稱違反作為義務之
    行為，係漏稅行為之方法而處罰種類相同者，如從其一重處
    罰已足達行政目的時，即不得再就其他行為併予處罰之適用
    。（三）營業人進貨未依規定取得憑證，稅捐稽徵法第44條
    規定應予處罰，在於保持帳載所據之原始憑證之完整，供各
    種稅課之正確依據，由交易憑證收受者一方立法處罰，並重
    在其行為過程；短漏報銷售額而逃漏營業稅，行為時營業稅
    法第51條第3款規定應予處罰，在於防止營業稅之逃漏，對
    於納稅義務人立法處罰，並重在其行為結果。二者處罰目的
    及立法政策均不相同，併予處罰，有其必要。（四）稅捐稽
    徵法第44條規定之依法規定應給予他人憑證及應自他人取得
    憑證，其憑證之勾稽效果存在於憑證之授受雙方。若憑證之
    收受一方有未依規定取得憑證及短漏報銷售額而逃漏營業稅
    之行為，難認其間有勾稽關係足認二行為具有關聯性，亦無
    間接、補充與直接、最終之處罰關係，或危險行為與實害行
    為之關係存在，即無從其一重處罰之可言。（五）營業人進
    貨未依規定取得憑證，無該項進貨之進項稅額可供扣減，其
    當月份應納營業稅額反而為多，已如前述。既無逃漏，不生
    漏稅額反映於漏報銷售額之應納稅額中，於稽徵機關追補該
    漏報銷售額之應納稅額時，已一併補徵之問題。難認為進貨
    未依規定取得憑證，依稅捐稽徵法第44條規定處罰，併與其
    短漏報銷售額而逃漏營業稅，依行為時營業稅法第51條第3
    款規定處罰，有重複或過苛情事，致與比例原則有違（本院
    91年度判字第2326號判決參照）。則上訴人因進貨未依規定
    取具憑證，被上訴人按查得金額13,726,249元，依稅捐稽徵
    法第44條規定，處5%罰鍰計686,312元，並無不合。綜上，
    上訴人86年度營利事業所得稅結算申報，因漏報銷貨收入15
    ,251,387元，漏報銷貨成本13,726,249元，致漏報所得額1,
    525,138元，被上訴人按所漏稅額381,284元，處0.8倍之罰
    鍰305,000元（計至百元止）。又因進貨未依規定取具憑證
    ，被上訴人按查得金額13,726,249元，處5%鍰計686,312元
    ，揆諸首揭法律規定，均無違誤。訴願決定予以維持，亦無
    不合等為其判斷之基礎，而以上訴人之訴為無理由，予以駁
    回。
五、本院查：關於漏稅罰部分：所得稅法第第110條第1項「納稅
    義務人已依本法規定辦理結算申報，但對依本法規定應申報
    課稅之所得額有漏報或短報情事者，處以所漏稅額兩倍以下
    之罰鍰。」所稱「所漏稅額」，本法未規定其定義或列明計
    算式。行為時（75年12月30日修正公布）查核準則第112條
    規定：「漏報或短報所得額之申報案件，應先就申報部分進
    行查帳，以求得『申報部分查帳核定之所得額』，並依下列
    公式計算漏稅額：申報查定所得額×稅率－累進差額＝申報
    部分應納稅額。（申報查定所得額＋匿報所得）×稅率－累
    進差額＝全部應納稅額。全部應納稅額－申報部份應納稅額
    ＝漏稅額」〔93年01月02日修正公布為「漏報或短報所得額
    之申報案件，應先就申報部分進行查核，以求得申報部分核
    定所得額，並依下列公式計算漏稅額：申報部分核定所得額
    ×稅率－累進差額＝申報部分核定應納稅額。（申報部分核
    定所得額＋漏報或短報所得額）×稅率－累進差額＝全部核
    定應納稅額。全部核定應納稅額－申報部分核定應納稅額－
    漏報或短報所得額之扣繳稅款＝漏稅額」，與修正前計算式
    實質上並無不同，僅文字修正〕。係以申報部分之應納稅額
    與加計短漏報部分之應納稅額相較，再減去短漏報部分已扣
    繳之扣繳稅款，而未減除暫繳稅款及非短漏報部分之扣繳稅
    額。查所謂應納稅額，觀行為時所得稅法第71條規定：「納
    稅義務人應於每年2月20日起至3月底止，填具結算申報書，
    向該管稽徵機關，申報其上一年度內構成綜合所得總額或營
    利事業收入總額之項目及數額，以及有關減免、扣除之事實
    ，並應依其全年應納稅額減除暫繳稅額、尚未抵繳之扣繳稅
    額及可扣抵稅額，計算其應納之結算稅額。」可知係未減除
    暫繳稅額、尚未抵繳之扣繳稅額及可扣抵稅額之稅額。再查
    所得稅法第110條立法理由為「結算申報為決定全年度所得
    額之最主要根據，納稅義務人申報不實，將嚴重影響稅收，
    故特予規定申報不實之處罰。」該條規定重在處罰不實之申
    報，故第1項規定按所漏稅額處以罰鍰，而非規定按應補繳
    稅額、應補徵稅額或應納之結算稅額處罰，是不論有無應補
    繳稅額、應補徵稅額或應納之結算稅額，如其應納稅額有因
    短漏報所得額而短少，即應處罰，此觀該條第3項規定「營
    利事業因受獎勵免稅或營業虧損，致加計短漏之所得額後仍
    無應納稅額者，應就短漏之所得額依當年度適用之營利事業
    所得稅稅率計算之金額，分別依前兩項之規定倍數處罰。」
    無應納稅額者尚應處罰，亦可知該條第1項所稱「所漏稅額
    」，應係「應納稅額」之短少，而不在有否應補徵稅額、應
    補繳稅額或應納之結算稅額。查核準則第112條規定以申報
    部分之應納稅額與加計短漏報部分之應納稅額相較計算其所
    漏稅額，而未減除暫繳稅額、短漏報部分之扣繳稅額以外之
    扣繳稅款及可扣抵稅額之稅額（短漏報所得額之扣繳稅款因
    係針對短漏報所得額而為扣繳，查核準則認係該短漏報所得
    額部分之應納稅額已繳納而准列為計算所漏稅額之減項，其
    餘暫繳稅、其他部分之扣繳稅款及可扣抵稅款均非該針對短
    漏報所得額之應納稅額而預繳，故未列為短漏稅額之減項）
    與前開所得稅法規定無違，應予援用。被上訴人核算上訴人
    短漏報銷貨收入之漏稅額，依上開規定，未減除暫繳稅額，
    於法無違。訴願決定及原判決遞予維持，俱無不合，上訴意
    旨猶執詞主張減除暫繳稅額後，已無所漏稅額云云，自無足
    取。至於營業稅之應納稅額依加值型及非加值型營業稅法第
    15條規定，係以當期銷項稅額，扣減進項稅額計之。當期之
    進項稅額如大於銷項稅額，則可留於下期抵繳，是計算當期
    應納營業稅額，可扣減上期之留抵稅額，故財政部89年10月
    19日台財稅第000000000號（上訴人上訴理由狀誤載為00000
    00000號）函釋計算營業稅漏稅額，可扣減累積留抵稅額之
    最低金額，此係營業稅法及所得稅法之應納稅額規定不同所
    致，自不得執營業稅法之漏稅額計算得減留抵稅額而主張所
    得稅之漏稅額亦應減除暫繳稅款。至本院91年判字第280號
    判決未採為判例，且係關於扣繳稅額，與本件情形有間，難
    執為上訴人有利裁判之依據。上訴人此部分上訴為無理由，
    應予駁回。關於行為罰部分：原判決此部分經核無違誤，上
    訴意旨猶執陳詞主張指摘原判決部分不當，聲明廢棄，非有
    理由，亦應予駁回。
六、依行政訴訟法第255條第1項、第98條第3項前段，判決如主
    文。
中    華    民    國    95    年    8     月    24    日
                  第四庭審判長法  官  高  啟  燦
                              法  官  黃  璽  君
                              法  官  廖  宏  明
                              法  官  黃  合  文
                              法  官  林  樹  埔
以  上  正  本  證  明  與  原  本  無  異
中    華    民    國    95    年    8     月    24    日
                              書記官  邱  彰  德


司法院資訊處製作；財團法人民間司法改革基金會備份。
